臺灣高雄地方法院民事判決　　　　　　 100年度訴字第1218號
原　　　告　交通部高雄港務局
法定代理人　蕭丁訓
原　　　告　財政部國有財產局臺灣南區辦事處
法定代理人　吳宗明
共　　　同
訴訟代理人　郭寶蓮律師
被　　　告　陳碧霞
上列當事人間請求拆屋還地等事件，本院於民國100年11月9日言
詞辯論終結，判決如下：
  主  文
被告應將坐落高雄市○○區○○段二小段第四二七地號土地，如
附圖所示A部分、面積二十四點五七平方公尺之地上物拆除，並
將上開土地返還原告交通部高雄港務局；並將同段第四二五之七
、四二五地號土地，如附圖所示B、C部分、面積共十一點六七平
方公尺之地上物拆除，並將上開土地返還原告財政部國有財產局
臺灣南區辦事處。
被告應給付原告交通部高雄港務局新臺幣玖萬壹仟伍佰貳拾伍元
，及自民國一百年三月十七日起至清償日止，按年息百分之五計
算之利息；暨自民國一百年四月一日起至返還上開附圖所示A部
分土地之日止，按月給付原告交通部高雄港務局新臺幣壹仟伍佰
參拾玖元。
被告應給付原告財政部國有財產局臺灣南區辦事處新臺幣參萬柒
仟玖佰陸拾陸元，及自民國一百年三月十七日起至清償日止，按
年息百分之五計算之利息；暨自民國一百年四月一日起至返還上
開附圖所示B、C部分土地之日止，按月給付原告財政部國有財產
局臺灣南區辦事處新臺幣陸佰貳拾貳元。
原告其餘之訴駁回。
訴訟費用由被告負擔。
本判決第一項於原告以新臺幣肆拾壹萬元為被告供擔保後，得為
假執行，但被告如以新臺幣壹佰貳拾貳萬柒仟陸佰陸拾捌元為原
告預供擔保，得免為假執行；本判決第二項於原告交通部高雄港
務局以新臺幣參萬元為被告供擔保後，得為假執行，但被告如以
新臺幣玖萬壹仟伍佰貳拾伍元為原告交通部高雄港務局預供擔保
，得免為假執行；本判決第三項於原告財政部國有財產局臺灣南
區辦事處以新臺幣壹萬參仟元為被告供擔保後，得為假執行，但
被告如以新臺幣參萬柒仟玖佰陸拾陸元為原告財政部國有財產局
臺灣南區辦事處預供擔保，得免為假執行。
原告其餘假執行之聲請駁回。
  事實及理由
一、按當事人喪失訴訟能力或法定代理人死亡或其代理權消滅者
    ，訴訟程序在有法定代理人或取得訴訟能力之本人，承受其
    訴訟以前當然停止；承受訴訟人，於得為承受時，應即為承
    受之聲明，民事訴訟法第170條、第175條第1項分別定有明
    文。本件原告財政部國有財產局臺灣南區辦事處之法定代理
    人原為李政宗，嗣變更為吳宗明，業據吳宗明具狀聲明承受
    訴訟，核無不合，應予准許。
二、原告均主張：坐落高雄市○○區○○段二小段427、425、
    425-7地號土地（下合稱系爭土地），為中華民國所有，分
    別由原告交通部高雄港務局（427地號土地）、財政部國有
    財產局臺灣南區辦事處（425、425-7地號土地）擔任管理機
    關。詎被告無權占有系爭土地，並於其上搭建未保存登記之
    地上物（下稱系爭建物），占用系爭土地如附圖所示A、B
    、C部分共計36.24平方公尺（分別為427地號24.57平方公尺
    、425地號0.23公尺、425-7地號11.44平方公尺），原告自
    得依民法第767條之規定，請求被告拆除系爭建物，將系爭
    土地返還予伊，另依民法第179條規定，請求被告分別給付
    原告交通部高雄港務局、國有財產局臺灣南區辦事處，自
    100年3月起訴時點計算前5年，並加計100年3月，即95年3月
    1 日至100年3月31日共5年1月，每年按法定地價10％計算之
    相當於租金之利益新臺幣（下同）183,049、75,933元（計
    算式：交通部高雄港務局14,533×46×10％÷12×
    24.57+15,  033×15×10％÷12×24.57＝183,049；國有財
    產局臺灣南區辦事處12,800×61×10％×11.67÷12=75,933
    ，元以下四捨五入，下同），並自100年4月1日起至被告拆
    除房屋返還占用之土地之日為止，每月分別給付原告交通部
    高雄港務局、國有財產局臺灣南區辦事處相當於租金之不當
    得利3,078、1,245元（計算式：交通部高雄港務局15,033×
    10％×24.57÷12＝3,078，國有財產局臺灣南區辦事處
    12,800×10％×11.67÷12＝1,245），為此爰依民法第767
    條、第179條規定提起本訴等語。並聲明：(一)被告應將坐落
    於高雄市○○區○○段二小段427地號土地，如附圖所示A部
    分，面積24.57平方公尺之地上物拆除，並將上開土地返還
    予原告交通部高雄港務局。(二)被告應將坐落同段425之7、
    425地號土地，如附圖所示B、C部分，面積共11.67平方公尺
    之地上物拆除，返還予原告財政部國有財產局臺灣南區辦事
    處。(三)被告應給付原告交通部高雄港務局183,049元暨自起
    訴狀繕本送達之翌日起至清償之日止，按週年利率5％計算
    之利息，並自100年4月1日起至地上物拆除後返還該部分土
    地之日止，按月給付原告交通部高雄港務局3,078元。(四)被
    告應給付原告財政部國有財產局南區辦事處75,933元暨自起
    訴狀繕本送達之翌日起至清償之日止，按週年利率5％計算
    之利息。並自100年4月1日起至地上物拆除後返還該部分土
    地之日止，按月給付原告財政部國有財產局南區辦事處1,
    245 元。(五)願供擔保，請准宣告假執行。
三、被告則以：系爭土地係位處溝仔底，系爭建物是被告所有，
    約40多年前蓋的，沒有門牌號碼；被告現高齡80歲，沒有工
    作能力，平常以賣飲料維生，無法請人拆屋，希望不要拆等
    語置辯。並聲明：(一)原告之訴駁回。(二)如受不利判決，願供
    擔保請准免為假執行。
四、兩造不爭執事項為：
（一）系爭土地所有權人為中華民國，管理者分別為交通部高雄
      港務局，及財政部國有財產局臺灣南區辦事處。
（二）系爭土地上有被告所搭建之系爭建物，並由被告占有使用
      中。
五、本件爭點為：
（一）原告請求被告拆除占用系爭土地之系爭建物，並返還占用
      之土地，有無理由？
（二）原告請求相當租金之不當得利，有無理由？金額以若干為
      適當？
六、本件得心證之理由：
（一）原告請求被告拆除占用系爭土地之系爭建物，並返還占用
      之土地，有無理由？
      按所有人對於無權占有或侵奪其所有物者，得請求返還之
      ；對於妨害其所有權者，得請求除去之，民法第767 條第
      1項前、中段有明文規定。系爭土地為中國民國所有，分
      別為原告交通部高雄港務局、財政部國有財產局臺灣南區
      辦事處管理，有系爭土地登記謄本附卷可稽，被告於系爭
      土地如附圖所示A、B、C部分搭建系爭建物等物，占用系
      爭土地共36.24平方公尺一事（分別為427地號即A部分
      24.57平方公尺、425地號即C部分0.23公尺、425-7地號即
      B部分11.44平方公尺），亦有卷附照片5張、本院勘驗筆
      錄、高雄市政府地政處鹽埕地政事務所複丈成果圖在卷可
      佐（見本院卷第66-71、80頁）。被告對於其並無權占用
      系爭土地一事並不爭執，惟辯稱：其無資力拆遷，希望能
      不要拆除等語（見本院卷第52、53頁），是被告既無權占
      用原告所有土地，原告依民法第767條規定，請求被告拆
      除系爭土地上如附圖所示A、B、C部分，面積36.24平方公
      尺之系爭建物，並將該A部分土地返還予原告交通部高雄
      港務局，將B、C部分土地返還予原告財政部國有財產局臺
      灣南區辦事處等語，自屬於法有據。
（二）原告請求相當租金之不當得利，有無理由？金額以若干為
      適當？
1.    按無法律上之原因而受利益，致他人受損害者，應返還其
      利益，民法第179 條前段定有明文。又按無正當權源而使
      用他人所有之不動產，即可獲得相當於租金之利益，為社
      會通念，最高法院61年台上字第1695號判例要旨可資參照
      。是被告係無權占有系爭土地如附圖所示斜線部分，已如
      上述，其無法律上原因受有相當於租金之利益，致原告受
      有損害，自應返還所受之不當利益。
2.    次按，城市地方房屋租金，以不超過土地及建築改良物申
      報總價年息10% 為限；租用基地，建築房屋，亦準用之，
      土地法第97條第1 項、第105 條分別定有明文。又「基地
      租金之數額，除以基地申報地價為基礎外，尚須斟酌基地
      之位置，工商業繁榮之程度，承租人利用基地之經濟價值
      及所受利益等項，並與鄰地租金相比較，以為決定，並非
      必達申報總地價年息百分之十最高額。」，有最高法院
      68年台上字第3071判例之要旨可參。經查，被告無權占用
      系爭土地如附圖所示A、B、C部分之面積共36.24平方公尺
      逾5年，為兩造所不爭執，而系爭427地號土地之申報地價
      自93年1月起迄98年1月均為每平方公尺14,533元，99年1
      月為每平方公尺15,033元，系爭425號地號土地之申報地
      價自93年1月起迄今均為每平方公尺12,800元，系爭425-7
      地號土地乃於100年10月6日方自系爭425地號土地分割出
      來，其99年1月申報地價為12,800元，有系爭土地之地價
      謄本在卷可稽（見本院卷第63、64、86頁）。而系爭土地
      臨10米之巷道，百餘公尺外為登山街、臨海二路口，附近
      為住家、交通部高雄港務局大樓，商業活動不頻繁，惟登
      山街、臨海二路口有部分商業活動等情，有本院之勘驗筆
      錄及現場照片可稽，本院審酌上開系爭土地之地理位置、
      工商業繁榮程度、經濟價值等情，認原告請求按年息5%計
      算相當於租金之不當得利金額，尚屬相當及公允。則依上
      開標準計算，被告於95年3月1日起至100年3月31日止（起
      訴狀送達日期100年3月8日前起算5年，及100年3月，共
      61月），無權占用原告所有土地，應返還原告交通部高雄
      港務局相當於租金之不當得利金額為91,525元（計算式：
      14,533（元）×24.57（平方公尺）×5％÷12×46（月）
      +15,033（元）×24.57（平方公尺）×5％÷12×15（月
      ）＝91,525元），原告財政部國有財產局臺灣南區辦事處
      相當於租金之不當得利金額為37,966元（計算式：12,
      800（元）×0.23（平方公尺）×5％÷12×61（月）+12,
      800（元）×11.44（平方公尺）×5％÷12×61（月）＝
      37,966元）。又自100年4月1日起至返還系爭土地之日止
      ，被告每月應給付原告交通部高雄港務局相當於租金之不
      當得利為1,539元（計算式：15,033×24.57×5％÷12＝
      1,539），原告財政部國有財產局臺灣南區辦事處相當於
      租金之不當得利為622元（計算式：12,800×11.67×5％
      ÷12＝622），原告逾此範圍之請求，不應准許。
六、綜上所述，原告本於民法第767條物上請求權規定，請求被
    告應將系爭第427地號土地，如附圖所示A部分、面積24.57
    平方公尺之地上物拆除，並將上開土地返還原告交通部高雄
    港務局；並將系爭第425之7、425地號土地，如附圖所示B、
    C部分、面積共11.67平方公尺之地上物拆除，並將上開土地
    返還原告財政部國有財產局臺灣南區辦事處，即屬正當，應
    予准許。又原告併依民法第179條不當得利法律關係，請求
    被告給付自95年3月1日起迄100年3月31日止，原告交通部港
    務局、財政部國有財產局臺灣南區辦事處相當於租金之不當
    得利91,525、37,966元，及自起訴狀繕本送達翌日即100 年
    3月17日（見本院卷第14頁）起至清償日止，按年息5%計算
    之法定遲延利息，暨自100年4月1日起至返還上開土地之日
    止，按月給付原告交通部港務局、財政部國有財產局臺灣南
    區辦事處相當於租金之不當得利1,539、622元，為有理由，
    應予准許。至逾此部分之請求，為無理由，應予駁回。
七、本件兩造均陳明願供擔保，請准宣告假執行及免為假執行，
    經核就原告勝訴部分，均無不合，爰分別酌定相當擔保金額
    准許之；至原告敗訴部分，其假執行之聲請，已失所附麗，
    應予駁回。
八、又原告就不當得利之主張，固經本院為其部分敗訴之判決，
    惟依民事訴訟法第77條之2 之規定，以一訴附帶請求不併算
    其價額，因本件不當得利部分之請求係屬附帶請求，並未另
    併算裁判費用（最高法院96年度第4 次民庭會議決議參照）
    ，而原告既就所有物返還及除去妨害部分之請求全部勝訴，
    則本件全部訴訟費用自應由被告負擔，併予敘明。
九、據上論結：本件原告之訴為一部有理由、一部無理由，依民
    事訴訟法第79條、第390條第2項、第392條第2項，判決如主
    文。
中    華    民    國    100    年    11    月    23  日
                   民事鳳山分庭 審判長法  官 楊富強
                                      法  官 何悅芳
                                      法  官 張琬如
以上正本係照原本作成。
如不服本判決，應於送達後20日內，向本院提出上訴狀並表明上
訴理由，如於本判決宣示後送達前提起上訴者，應於判決送達後
10日內補提上訴理由書（須附繕本）。
中    華    民    國   100    年    11    月    23    日
                                      書記官 劉國偉